臺灣新竹地方法院刑事判決　　　　　　　　　　　　　九十一年度易字第五八二號
　　公　訴　人　臺灣新竹地方法院檢察署檢察官
　　被　　　告　甲○○
右列被告因竊盜等案件，經檢察官提起公訴（九十一年度偵字第二八四九號），本院
判決如左：
    主  文
甲○○行使偽造私文書，足以生損害於公眾及他人，處有期徒刑參月，如易科罰金，
以參佰元折算壹日。緩刑貳年。
        事  實
一、甲○○與乙○○原係男女朋友，緣甲○○欲購買一台數位攝影機，惟二人均無足
    夠現金，故約定由乙○○向匯通銀行申請信用卡後，再讓甲○○以刷卡方式購買
    ，嗣於民國九十一年四月十八日八時三十分許，甲○○以乙○○所給予之鑰匙，
    前往乙○○位於新竹縣湖口鄉○○村○○路一○二號住處時，竟意圖為自己不法
    之所有，未經乙○○同意竊取房間書桌上之匯通銀行信用卡乙枚（卡號為000
    0000000000000號），並利用熟知乙○○資料之便，以電話與匯通
    銀行聯絡，並依照該行指示開啟上開信用卡後，在信用卡背面偽簽乙○○之姓名
    ，而偽造表示乙○○簽名之私文書，而足以生損害於匯通銀行及乙○○，再承前
    行使偽造私文書並基於意圖為自己不法所有詐欺取財犯意，於同年月日十一時三
    十五分許，前往新竹市○○路○段二○○號「ＮＯＶＡ電腦商場」一五七室之「
    快克電腦公司」，將上開信用卡交由店員孫世明而行使，欲購買新台幣（下同）
    六萬元之數位攝影機一部，使該店店員丙○○陷於錯誤，誤以為甲○○為持卡人
    而收受該信用卡刷卡，嗣因甲○○之消費金額超過一萬元，須與發卡銀行聯絡核
    對身分，惟丙○○與發卡銀行聯絡之結果，發現甲○○並非持卡人，甲○○因此
    未將數位攝影機帶走而未遂，丙○○並報警處理，經警循線偵悉上情。
二、案經新竹市警察局第二分局報請臺灣新竹地方法院檢察署檢察官偵查起訴。
        理  由
一、訊據被告甲○○固不否認有於前揭時點偽造乙○○之簽名，並持匯通銀行信用卡
    （卡號為0000000000000000號）行使盜刷未遂之事實，惟否認
    有何犯罪行為，辯稱略以：我和被害人的認知不同，我當時不知是違法的云云。
二、經查：
(一)、右揭犯罪事實，業據被告於警訊、偵查及本院審理中均坦承不諱（偵卷第三頁至
    第四頁、第二七頁、本院卷第十四頁、第二三頁），核與證人於警訊、偵查中證
    述，及被害人乙○○於警訊及本院調查中指訴情節相符（偵卷第九頁、第三七頁
    、第五頁、第八頁、第二六頁、本院卷第十四頁），並有相片乙幀、信用卡簽單
    二紙附卷可按（偵卷第十二頁、第十五頁）。
(二)、按刑法第十六條雖規定：「不得因不知法律而免除刑事責任。但按其情節，得減
    輕其刑；如自信其行為為法律所許可而有正當理由者，得免除其刑」，此一規定
    向來被視為我國刑法對於「禁止錯誤」之明文規定。所謂「禁止錯誤」係行為人
    對於行為之違法性的錯誤，行為人因此等錯誤而欠缺不法意識，其主觀上認為合
    法之行為，在客觀事實上卻係法律規定加以處罰之行為。「禁止錯誤」下之行為
    人完全清楚自己所從事之行為，僅係誤認其所為者為法律所允許，舉凡行為人不
    知有禁止規範存在、誤認禁止規範已失效、誤認禁止規範不適用其行為（直接禁
    止錯誤）、誤認存在容許規範、誤認容許規範之界限（間接禁止錯誤）等，均係
    禁止錯誤之態樣。惟以前揭我國刑法之規定，禁止錯誤縱令完全不可避免，亦不
    得自始阻卻刑事責任，僅可視情節輕重，減輕或免除其刑。至於判斷禁止錯誤是
    否可以避免，最高法院曾提出「刑法第十六條規定，不得因不知法律而免除刑事
    責任。但按其情節得減輕其刑。如自信其行為為法律所許可而有正當理由者，得
    免除其刑；究有無該條所定情形而合於得免除其刑者，係以行為人欠缺違法性之
    認識，即以無違法性之認識為前提，且其自信在客觀上有正當理由，即依一般觀
    念，通常人不免有此誤認而信為正當，亦即其欠缺違法性認識已達於不可避免之
    程度者，始足當之，如其欠缺未達於此程度，其可非難性係低於通常，則僅得減
    輕其刑（最高法院八十八年度臺上字第五六五八號刑事判決意旨參照）為標準，
    查被告為高中畢業，且任職於電子廠，行為時年滿二十七歲係成年且有相當智識
    之人，而信用卡係指消費者得憑發卡機構發行之卡片，向特約商店以簽字記帳之
    方式購物、取得服務、收取金錢或享受其他利益，毋需以現金付款，俟日後於一
    定期間向發卡機構繳款結帳之一種記帳消費之資格證券，此在信用卡使用日益普
    及之我國社會，應已為社會大眾所共同週知之事理，又關於信用卡使用前須經
    開卡手續方得啟用，其目的即係防止非持卡人本人之他人盜用信用卡，故如未經
    開卡手續，縱使簽名於信用卡之上，該信用卡仍然無法使用，藉此以達預防非持
    卡人取得空白信用卡偽造簽名盜刷使用之問題，則被告既知須經開卡手續方得使
    用信用卡，當無不知信用卡背面姓名欄應由本人簽名之理，否則持卡人本人乙○○日後因簽名不符，根本無法使用該信用卡，甚且我國刑法第十六條亦規定不得
    因不知法律而免除刑事責任，是被告所辯之情尚無礙其刑責，本件事證已臻明確
    ，被告犯行洵堪認定。
三、按在信用卡背面簽名欄簽名，單純自形式上觀察，即足以表示信用卡之簽名者於
    信用卡有效期限內有權使用該信用卡之辨識及證明，並非依習慣或特約表示一定
    用意之證明，性質上係屬刑法第二百十條之私文書（最高法院八十八年度台上字
    第五七三○號判決參照）。是於偽造之信用卡背面持卡人簽名欄偽簽申請人署押
    ，係犯刑法第二百十條之偽造私文書罪。公訴人認被告此部分所為係犯同法第二
    百十七條之偽造署押罪，尚有未洽，惟其基本事實同一，起訴法條應予變更。核
    被告所為係犯刑法第三百二十條第一項之普通竊盜罪、第二百十六條、第二百十
    條之行使偽造私文書罪及第三百三十九條第三項、第一項之詐欺取財未遂罪，其
    偽造私文書之部分行為為其行使之高度行為所吸收，爰不另論罪，被告所犯行使
    偽造私文書及詐欺未遂犯行，係以一行為觸犯數罪名，為想像競合犯，應從較重
    之行使偽造私文書罪論處，被告所犯竊盜罪與行使偽造私文書罪間，有方法結果
    之牽連關係，應從較重之行使偽造私文書罪論處。爰審酌被告犯罪動機、目的、
    手段、所生之危害非鉅及犯後坦承犯行否認犯意，且與被害人乙○○達成和解並
    賠償損失，態度尚佳等一切情狀，量處如主文所示之刑，及諭知易科罰金之折算
    標準，又被告甲○○未曾受有期徒刑以上刑之宣告，此有臺灣高等法院被告全國
    前案紀錄表（本院卷第五頁）在卷可查，其因一時失慎致有上開犯行，經此刑之
    宣告後當知所惕勉自勵，信無再犯之虞，足認本件宣告刑以暫不執行為適當，爰
    併予宣告緩刑貳年，以鼓勵向上並期自新。至被告偽造簽名之信用卡乙枚，已經
    滅失，業據被告陳明在卷（偵卷第五頁、第二七頁、本院卷第二四頁），爰不另
    為沒收之諭知。
四、據上論斷，應依刑事訴訟法第二百九十九條第一項前段、第三百條，刑法第三百
    二十條第一項、第二百十六條、第二百十條、第三百三十九條第三項、第一項、
    第五十五條第四十一條第一項、、第七十四條第一款，罰金罰鍰提高標準條例第
    一條前段、第二項，判決如主文。
本案經檢察官劉邦繡到庭執行職務。
中      華      民      國    九十一    年      十      月    二十五    日
                              臺灣新竹地方法院刑事第二庭
                                  審判長法  官   王銘勇
                                        法  官   黃美盈
                                        法  官   楊數盈
右正本證明與原本無異。
如不服本判決，應於判決送達後十日內向本院提出上訴狀 (應附繕本)。
                                        書記官   沈藝珠
中      華      民      國    九十一    年      十      月    二十五    日
附錄本案論罪科刑法條全文：
刑法第二百十六條
行使第二百十條至第二百十五條之文書者，依偽造、變造文書或登載不實事項或使登
載不實事項之規定處斷。
刑法第二百十條
偽造、變造私文書，足以生損害於公眾或他人者，處五年以下有期徒刑。
刑法第三百二十條
意圖為自己或第三人不法之所有，而竊取他人之動產者，為竊盜罪，處五年以下有期
徒刑、拘役或五百元以下罰金。
刑法第三百三十九條
意圖為自己或第三人不法之所有，以詐術使人將本人或第三人之物交付者，處五年以
下有期徒刑、拘役或科或併科一千元以下罰金。
以前項方法得財產上不法之利益或使第三人得之者亦同。
前二項之未遂犯罰之。
